臺灣彰化地方法院民事裁定　100年度消債抗字第10號
抗　告　人　遠東商業銀行股份有限公司
法定代理人　洪信德
相　對　人
即債務人　　羅斐觀
上列抗告人因消費者債務清理條例聲請更生事件，對於中華民國
100年2月25日本院100年度事聲字第21號裁定提起抗告，本院裁
定如下：
    主  文
抗告駁回。
抗告費用新臺幣壹仟元由抗告人負擔。
    理  由
壹、按債務人有薪資、執行業務所得或其他固定收入，法院認更
    生方案之條件公允者，得不經債權人會議可決，逕依債務人
    之聲請或依職權以裁定認可更生方案，消費者債務清理條例
    第64條第1項定有明文。觀諸其立法意旨，在於債務人如有
    薪資、執行業務所得等固定收入，並將其可處分所得之一定
    部分充為清償，於債權人之權益已有保障，其更生程序應更
    為簡易、迅速。故債務人提出之更生方案，除有第63條所定
    之情形外，倘法院認為其條件公允，得不待債權人會議可決
    ，逕依債務人之聲請或職權以裁定認可之。是更生方案之條
    件是否公允，必須斟酌債務人之收入、積欠債務之緣由、生
    活支出、債務人清償總額是否已達債權總額相當成數，債權
    人受償金額不致過低等，俾使債權人獲得較高之清償額數，
    而債務人復得謀求經濟生活之更生機會。
貳、異議人抗告意旨略以：
  一、債務人羅斐觀於民國（下同）99年6月22日債權人會議時
      表示於福彎公司尚有一筆汽車貸款，每期應付款金額約新
      台幣（下同）8,300元，繳款期限至99年6月。據此，債務
      人汽車貸款業已清償完畢，是抗告人認為本件更生方案之
      第1至第6期無再預留清償汽車貸款費用之必要，債務人並
      不會因更生方案未預留清償汽車貸款之費用而遭車貸債權
      人追繳，影響債務人之生活、工作暨經濟狀況之情形。原
      審所認「倘不允許相對人優先清償汽車貸款，如相對人因
      未能按期繳納車貸而遭債權人追繳，恐將影響相對人之生
      活、工作暨經濟狀況」顯為錯誤。
  二、原審既然認為債務人於國泰世華之房屋貸款屬無擔保債權
      ，得列於更生方案中同受清償，那麼債務人於更生方案履
      行期間之生活費用自無列報居住費用之必要。再者，查閱
      財團法人，金融聯合徵信中心資料，債務務人於國泰世華
      銀行之長期擔保借款、長期借款目前均正常履約中，因此
      推定房屋貸款係由該借款之保證人孫東寶（即債務人之前
      配偶）所清償，由此可更加確定債務人並不需支付房貸支
      出。倘該房屋貸款非由保證人所清償，而係由本案債務人
      所清償，則本案即有違消費者債務清條例（下稱：債清條
      例）第28條第2項之規定，對於債務人之債權，於法院裁
      定開始更生或清算前成立者，即為更生或清算債權，除別
      有規定外，不論有無執行名義，非依更生或清算程序，不
      得行使其權利。本行先前已就此部分提出異議，然而原審
      並未就此加以審酌，逕予駁回本行之異議，自屬判決不備
      理由之瑕疵。
  三、依內政部公告之98年度台灣省每人每月平均最低基本生活
      費新台幣（下同）9,829元之標準，並參以行政院主計處
      家庭消費支出結構按消費形態區分98年度住宅服務一項比
      例為24.30%的計算，債務人於更生方案履行期間之個人生
      活費應以7,441元（9,829x75.7%）為限，而幼子扶養費部
      分債務人先前陳報為5,000元，故生活費及扶養費合計為
      12,441元，而原審認可之更生方案每月預留22,630元供作
      債務人及其幼子生活支出暨例外應變所需，顯有過奢之虞
      。若以債務人38,630元之收入，扣除債務人個人生活費及
      扶養費12,441元後，每月至少應有26,189元可清償債務，
      然而原審認可之更生方案，債務人僅提出每月清償16,000
      元（第2階段之清償金額）之更生方案，還款數額過低，
      難謂合於公允。
  四、按抵押權不得由債權分離而為讓與，民法第870條定有明
      文，此即抵押權對於其擔保之債權，具有從屬性之謂。所
      謂有擔保借款，應不限於債務人以自己財產為債權人擔保
      之情形，不論以債權人或借款人之立場而言應一致，是債
      務人以其前配偶之不動產設定最高限額抵押權，向國泰世
      華銀行辦理房屋貸款，當屬有擔保借款。消債條例自97年
      4月11日施行至今，抗告人首見以「債務人無擔保之債務
      ，系指債務人所負擔之債務，並未以自己財產為擔保者而
      言」之見解，實非抗告人所能認同。
  五、綜上，鈞院仍認國泰世華之房屋貸款屬無擔保債權，得列
      於更生方案中同受清償，則債務人於更生方案履行期間之
      生活開銷、扣除居住費用，原審裁定認可之更生方案所預
      留債務人及其幼子生活支出暨例外應變所需之款項明顯偏
      高，若鈞院認國泰世華銀行之房屋貸款屬有擔保債權，則
      應就債務人於國泰世華銀行之長期擔保借款，長期借款目
      前均正常履約之情形查明本案有無違反消債條例第28條2
      項規定之情事。基於更生程序受理法院應以公正第三人立
      場，協調此更生事件而衡平兩債務人與債權人之權利義務
      關條之法理，若依原審認可裁定之結果就逕依債務人所定
      之更生方案內容予以認可者，其結果不僅直接令本案各債
      權人之權益遭受衝擊，整體之金融秩序運作亦將同時受創
      ，有違債清條例第1條之立法意旨。
參、本院之判斷：
  一、經查，本件債務人聲請更生，前經本院於98年8月24日以
      98 年度消債更字第46號裁定開始更生程序。債務人所提
      更生方案之條件公允者，得不經債權人會議可決，嗣經原
      裁定法院依消費者債務清理條例第64條第1項，裁定認可
      相對人所提之更生方案，合先敘明。
  二、債務人係任職於南亞塑膠工業股份有限公司，每月平均收
      入約為38,630元等情，有（99）南亞（嘉）塑字第10C800
      232C85號函在卷可參（附於本院98年度司執消債更字第20
      號卷），應可認定。原裁定認可之更生方案，其條件為分
      為第1期至第6期及第7期至第96期二階段清償，每月為1期
      ，第1期至第6期，每期清償金額為8,000元。抗告人雖主
      張債務人於福彎公司尚有一筆汽車貸款，每期應付款8,30
      0元，繳款期限至99年6月清償完畢，是抗告人認為本件更
      生方案之第1至第6期無再預留清償汽車貸款費用之必要等
      語。惟查：依據債務人99年6月29日所呈報之附條件買賣
      合約契約書(詳98年度司執消債更20號卷)，該筆汽車貸款
      費用之繳納期限最後一期係100年6月，且99年6月22日之
      會議記錄上亦未見債務人陳報繳款期限至99年6月，故抗
      告人主張債務人此筆貸款至99年6月清償完畢，本件更生
      方案之第1至第6期無再預留清償汽車貸款費用之必要云云
      ，並未提出任何證據證明，顯屬無據。
  三、又抗告人主張債務人之房屋貸款係由該借款之保證人孫東
      寶（即債務人之前配偶）所清償，由此可更加確定債務人
      並不需支付房貸支出，故應扣除債務人於更生方案履行期
      間之居住費用開銷等語，並提出財團法人金融聯合徵信中
      心新版授信、擔保品及還款紀錄資訊加以佐證。然查，從
      債務人99年12月6日所陳報最新所列生活支出之必要費用
      明細中並無陳報房貸支出，僅有陳報租用公司宿舍每月38
      31元，而債務人住於彰化縣埔心鄉○○村鎮○街159巷2弄
      10號，受僱於南亞塑膠工業股份有限公司之地點為嘉義縣
      新港鄉中洋工業區2號，此有債務人之戶籍謄本、南亞工
      業塑膠股份有限公司函在卷可查。是債務人呈報租用公司
      宿舍，每月租金3,831元，尚稱合理。否則債務人如每日
      通勤，以彰化至嘉義之遠，勢必大量增加債務人每月之交
      通費用，而不僅只有債務人所呈報之500元交通費用，債
      務人既未將房貸支出列為每月必要生活支出，即無須另外
      扣除居住費用開銷之必要，故抗告人此部分異議顯屬無據
      。又房屋貸款，於本院司法事務官主持第一次債權人會議
      時，債務人已自陳房貸係由其前配偶繳納，此有99年6月
      22日會議紀錄在卷可憑，足證債務人並無支出房貸款項。
      故抗告人主張倘若該房屋貸款非由保證人所清償，而係由
      債務人所清償，有違債清條例第28條第2項之規定等語云
      云，亦不足採。
  四、又抗告人主張以行政院主計處家庭消費支出結構按消費形
      態區分98年度住宅服務一項比例為24.30%的計算，債務人
      於更生方案履行期間之個人生活費應以7,441元（9,829x7
      5.7%）為限，而幼子扶養費部分債務人先前陳報為5,000
      元，故生活費及扶養費合計為12,441元，而原審認可之更
      生方案每月預留22,630元供作債務人及其幼子生活支出暨
      例外應變所需，顯有過奢之虞。若以債務人38,630元之收
      入，扣除債務人個人生活費及扶養費12,441元後，每月至
      少應有26,189元可清償債務，原審認可之更生方案，還款
      數額過低等語。惟查，債務人每月仍有租用公司宿舍租金
      3,831元，並非全未支出居住費用，故抗告人主張債務人
      於更生方案履行期間之個人生活費應扣除24.30%，以7,44
      1元（9,829x75.7%）為限即屬無據。再以債務人每月收入
      約為38,630元扣除第二階段必須清償費用後，餘22,630
      元，而依債務人99年12月6日陳報之每月必要生活支出約
      21,431元(含父母及女兒扶養費每月9000元、水電瓦斯費
      1100元、房租3831元、交通費500元、電話費500元、餐費
      45 00元、日常用品1000元、緊急預備金1000元，不含車
      貸8250元)，故僅差距1,199元(22,630-21,431元=1,199)
      ，本院認尚屬合理範圍。從而，原裁定斟酌債務人所提更
      生方案，其條件為分為第1期至第6期及第7期至第96期二
      階段清償，每月為1期，第1期至第6期，每期清償金額為
      8, 000元，第7期至第96期，每期清償金額為16,000元，
      為期8年，共96期之清償總金額達1,488,000元，清償成數
      為43.23 %，認其條件核屬公允、適當、可行，經核並無
      不合。
  五、按消費者債務清理條例第42條第1項規定所謂債務人無擔
      保之債務，係指債務人所負擔之債務，並未以自己財產為
      擔保者而言。且債務人聲請更生或清算時，依消費者債務
      清理條例第31條第2項規定，債務人之保證人或為債務人
      提供擔保之第三人均得申報債權以行使求償權，此時其非
      擔保權人，屬普通債權人。如債權人已申報債權，則保證
      人或提供擔保之人即不能申報債權（求償權），消費者債
      務清理條例第31條第2項準用第31條第1項但書定有明文。
      故債權人直接對債務人行使權利而申報債權時，雖有第三
      人提供人保或物保，但對債務人而言其仍只是普通債權人
      ，如未受滿足清償時，就不足部分將來可對擔保物或保證
      人行使權利（消費者債務清理條例第71條參照）。故債權
      之物保係第三人所提供者，亦屬於無擔保或無優先權之債
      權，於計算消費者債務清理條例第42條第1項規定之無擔
      保或無優先權之債務總額時，應一併予以計算（97年第4
      期民事業務研究會第12號法律問題司法院民事廳消費者債
      務清理條例法律問題研審小組意見參照）。又自消費者債
      務清理條例第68條規定「更生不影響有擔保或有優先權之
      債權人之權利。但本條例別有規定或經該債權人同意者，
      不在此限。」，及同條例第71條規定「債權人對於債務人
      之共同債務人、保證人或為其提供擔保之第三人所有之權
      利，不因更生而受影響。」比較觀之，倘若消費者債務清
      理條例第68條所規定之「有擔保之債權人」，本意尚包括
      債務人就其所負擔之債務，以第三人之財產為債權人提供
      擔保之情形，則何須於同條例第71條特別規定債權人對於
      為其提供擔保之第三人所有之權利，不因更生而受影響？
      益見消費者債務清理條例規定所謂「有擔保之債權」，僅
      限於債務人以自己財產為債權人擔保之情形，至債務人以
      第三人之財產為債權人提供擔保，則屬於無擔保或無優先
      權之債權甚明。從而，本件債務人羅斐觀以其前配偶孫東
      寶之不動產設定最高限額抵押權，而向國泰銀行辦理房屋
      貸款，國泰銀行對債務人之房屋貸款債權應為無擔保及無
      優先債權，而該部分亦據本院以99年度事聲字第82號裁定
      審認明確，有該裁定在卷可稽，抗告人仍執此爭執，顯屬
      無據。
肆、綜上說明，債務人所提更生方案尚屬合理，已如前述，又查
    無同條例第63條或第64條第2項所定不應認可之消極事由存
    在，本院司法事務官乃依同條例第64條第1項裁定予以認可
    債務人所提更生方案，並依同條例第62條第2項酌定其生活
    限制，於法並無不合。從而，抗告人執前詞指摘原裁定不當
    ，求予廢棄，為無理由，應予駁回。
伍、據上論結，本件抗告為無理由，依消費者債務清理條例第
    11條第2項、第15條，民事訴訟法第495條之1第1項、第449
    條第1項、第95條、第78條，裁定如主文。
中    華    民    國  100    年    4    月    19    日
                  民事第二庭     審判長法官  邱月嬌
                                       法官  施錫揮
                                       法官  詹秀錦
以上正本係照原本作成。
本裁定不得再抗告。
中    華    民    國   100    年    4     月    19    日
                                書記官  施嘉玫